臺灣高等法院民事判決　　　　　　　　 95年度上易字第997號
上　訴　人　乙○○
訴訟代理人　陳麗真律師
被 上 訴人　甲○○（原名韋桂蘭）
訴訟代理人　顏文正律師
上列當事人間履行契約事件，上訴人對於中華民國95年9月29日
臺灣板橋地方法院94年度訴字第1527號第一審判決提起上訴，本
院於96年1月2日言詞辯論終結，判決如下：
    主  文
原判決關於(一)主文第一項命上訴人給付之利息超過自如附表所示
利息起算日部分；(二)主文第二項命上訴人給付之利息超過自每月
二日起算部分；及各該部分假執行之宣告均廢棄。
上開廢棄部分，被上訴人在第一審之訴及假執行之聲請均駁回。
其餘上訴駁回。
第二審訴訟費用由上訴人負擔。
    事實及理由
一、被上訴人起訴主張：訴外人陳重吉因積欠被上訴人新台幣（
    下同）350萬元借款無力清償，乃於民國92年6月1日與上訴
    人及訴外人莊耀辰共同協商，將陳重吉所有坐落台北縣五股
    鄉○○段鴨母港小段28-7地號土地應有部分357/559（下稱
    系爭土地）原出租予莊耀辰之租賃權及莊耀辰於其上所興建
    門牌號碼台北縣五股鄉○○路○段63巷2號、4號、6號、8號
    、10號房屋（下稱系爭房屋）之所有權均讓渡予上訴人承受
    ，上訴人應給付230萬元予莊耀辰作為取得系爭房屋所有權
    之對價，上訴人並口頭承諾自92年6月1日起按月於1日給付
    被上訴人3萬元，至陳重吉積欠被上訴人350萬元之借款清償
    完畢止及按月於1日給付陳重吉2萬元生活費用，作為上訴人
    取得系爭土地所有權之對價。又陳重吉於92年6月1日擔任上
    訴人與莊耀辰簽訂系爭房屋讓渡同意書（下稱系爭讓渡同意
    書）之見證人時，亦與上訴人口頭約定由上訴人按月給付被
    上訴人3萬5,000元代償陳重吉之借款。詎上訴人均未依約履
    行其承諾，自92年6月1日起至94年9月30日止，共28個月，
    合計84萬元迄未清償。爰依系爭讓渡協議及第三人利益契約
    之法律關係，求為命(一)上訴人應給付被上訴人84萬元及自如
    原判決附表所示之利息起算日起均至清償日止，按年息百分
    之五計算之利息。(二)上訴人應自94年10月1日起至102年1月3
    1日止，按月於每月1日給付被上訴人3萬元，及於102年2月1
    日給付被上訴人2萬元，並均自每月1日起至清償日止，按年
    息百分之五計算之利息（原審判決上訴人敗訴，上訴人不服
    提起上訴），並答辯聲明：上訴駁回。
二、上訴人則以：上訴人固於92年6月1日與莊耀辰簽訂系爭讓渡
    同意書，受讓莊耀辰所有系爭房屋及系爭土地之租賃權，並
    支付莊耀辰230萬元及代償陳重吉積欠彰化銀行之貸款本息
    143萬3,892元，但未與被上訴人協議自92年6月1日起按月於
    1日給付被上訴人3萬元，至陳重吉積欠被上訴人350萬元之
    借款清償完畢止，並無第三人利益契約存在。又被上訴人已
    就陳重吉所簽發之票據取得執行名義，持向臺灣板橋地方法
    院聲請強制執行，被上訴人就同一債權為重複請求，顯無權
    利保護之必要等語，資為抗辯，並上訴聲明：(一)原判決廢棄
    。(二)被上訴人在第一審之訴及假執行之聲請均駁回。
三、被上訴人主張上訴人與莊耀辰於92年6月1日簽訂系爭讓渡同
    意書，由上訴人以230萬元讓受莊耀辰向陳重吉承租系爭土
    地之租賃權及其所興建系爭房屋所有權之事實，業據提出系
    爭讓渡同意書為證（原審卷6-7頁），且為上訴人所不爭執
    ，自堪信為真實。
四、被上訴人另主張上訴人口頭承諾自92年6月1日起按月於1日
    給付伊3萬元，至陳重吉積欠伊350萬元之借款清償完畢止及
    按月於1日給付陳重吉2萬元生活費用，作為上訴人取得系爭
    土地所有權之對價。陳重吉於92年6月1日擔任上訴人與莊耀
    辰簽訂系爭房屋讓渡同意書之見證人時，亦與上訴人口頭約
    定由上訴人按月給付伊3萬5,000元代償陳重吉之借款等語，
    雖為上訴人所否認，並以前開情詞置辯，惟查：
  (一)陳重吉自86年3月16日起將系爭土地租賃予莊耀辰，有租賃
    契約書可稽（原審卷46-50頁），且為兩造所不爭執，嗣因
    陳重吉積欠被上訴人350萬元債務，陳重吉與被上訴人於92
    年3月1日約定自92年3月起至98年2月止由被上訴人收取系爭
    土地租金，亦有本票及土地租賃權利讓渡授權書附於臺灣臺
    北地方法院檢察署93年度偵字第15694號偵查卷宗可稽。然
    陳重吉為與原土地承租人莊耀辰解約，協調由上訴人以230
    萬元給付予莊耀辰，而由上訴人取得系爭土地及系爭房屋之
    租賃權。上訴人於承受上開權利時，原答應每月給付3萬元
    予被上訴人，以清償陳重吉對被上訴人之債務，但上訴人事
    後以僅屬口頭協商未立書面為由拒不支付被上訴人等情，已
    據上訴人於臺灣板橋地方法院檢察署檢察官93年度偵字第16
    590號偵查案件中陳述甚明，有該不起訴處分書可稽（原審
    卷8-9頁），且依證人陳重吉證稱：「（問：你欠原告的錢
    ，被告是否要還你？）要，因為他有承諾要幫我還款，簽讓
    渡同意書時他有跟我承諾，要幫我還欠原告（指被上訴人）
    的錢，租金本來是莊耀辰收，但是期限到了，我要跟他討回
    來，我欠莊耀辰230多萬元，我給他230萬元後，租金就是我
    收，因為地上物也必須併給我，莊先生也要付地租，每月7
    萬5 ,000 元」等語（原審卷32-33頁），及系爭讓渡同意書
    約定：「1.甲方（即莊耀辰）於現地號五股鄉○○段鴨母港
    小段28-7號目前現有地址：五股鄉○○路○段63巷2號、4號
    、6 號、8號、10號等，的地上物及租賃所有權讓渡予乙方
    （即上訴人）繼承管理。2.甲、乙雙方經協議以貳佰參拾萬
    元整讓渡地上物及所有租賃權，甲方從此不得干涉、破壞、
    介入土地物及租賃之關係，如有違反乙方有權以法律途徑控
    訴甲方。」並加註第11項：「甲方莊耀辰先生與地主陳重吉
    先生之債務關係，自92年5月31日止全數清償完畢。」等語
    ，足見上訴人係以230萬元作為向莊耀辰購買系爭房屋及租
    賃權之對價。又查系爭土地因租予莊耀辰之6年租約已到期
    ，莊耀辰要求陳重吉付出230萬元始願將地上物交還陳重吉
    ，陳重吉無法拿出230萬元，而上訴人願意拿出230萬元及給
    被上訴人3萬元等，陳重吉因而以見證人身分簽約，但上訴
    人除了拿出230萬元之外，其餘條件均未做到等情，已據陳
    重吉於上開16590號偵查案件中供述甚詳，另莊耀辰於系爭
    房屋出賣予上訴人前，曾與被上訴人等協議願以230萬元讓
    渡房屋及租賃權，然被上訴人因懼資金投入後無法回收而未
    允諾，亦據被上訴人陳述甚明（原審卷19頁），且莊耀辰在
    上開15694號案件中亦陳稱伊將系爭房屋權利讓渡予上訴人
    ，由上訴人以230萬元成交，並非上訴人代陳重吉給付230萬
    元予伊等語，可見莊耀辰祇須有人願意以230萬元購買其所
    有系爭房屋時，即同意其與陳重吉之230萬元債權債務關係
    視為清償完畢，並非因上訴人代陳重吉清償所致，則上訴人
    支付230萬元並非購買陳重吉所有系爭土地之對價。又查系
    爭房屋原為莊耀辰所有，因莊耀辰將系爭房屋出租每月可收
    取租金20萬元，但須按月支付承租陳重吉所有系爭土地租金
    7萬元，已據莊耀辰證述在卷（原審卷32-33頁），則莊耀辰
    於未出賣系爭房屋前將之出租每月可獲利約13萬元（20萬元
    -7 萬元=13萬元），茲莊耀辰將系爭房屋以230萬元出售予
    上訴人，上訴人歷時18個月即可回本（230萬元÷13萬元=18
    ，小數點以下無條件進位），莊耀辰以230萬元出售系爭房
    屋，已屬低售，苟謂上訴人給付予莊耀辰之230萬元係代陳
    重吉清償債務，豈非謂莊耀辰係將系爭房屋無償贈與上訴人
    ，是上訴人所辯伊係代償陳重吉積欠莊耀辰之230萬元債務
    ，並作為購買系爭土地之對價云云，顯不足採。
  (二)又依上開所述，上訴人與莊耀辰於92年6月1日簽訂系爭讓渡
    同意書時，已附註莊耀辰與陳重吉債務關係自92年5月31日
    止全數清償完畢，則於92年8月28日上訴人與陳重吉就系爭
    土地簽訂買賣契約書（原審卷43-44頁）時，陳重吉已未積
    欠莊耀辰任何債務，該買賣契約書第2條雖約定：「茲甲方
    （即陳重吉）無法清償標的土地之貸款本息，願將標的土地
    出售予乙方（即上訴人），價金為乙方代償莊耀辰之230萬
    元之債務外，並包含標的物自簽定本買賣契約書之日起之銀
    行本息債務」，然上訴人既未代償陳重吉積欠莊耀辰之債務
    ，則依該買賣契約書之約定，上訴人向陳重吉購買系爭土地
    之對價應僅為代償陳重吉之銀行貸款本息，惟當時陳重吉之
    銀行貸款尚有500餘萬元未繳納，有彰化銀行三和路分行放
    款帳戶資料查詢明細表可稽（原審卷77-80頁），而系爭土
    地面積為1,969平方公尺，陳重吉應有部分為357/559，依94
    年度公告現值每平方公尺為1萬2,300元計算（原審卷75頁）
    ，其價值約為1,500餘萬元，倘上訴人僅以500多萬元之代償
    貸款即取得系爭土地，其價值相差甚鉅，且將損及被上訴人
    原可代陳重吉收取租金7萬元之利益，是上訴人於取得系爭
    土地同時，經與陳重吉協商約定自92年6月1日起按月於1日
    給付被上訴人3萬元，至陳重吉積欠被上訴人350萬元之借款
    清償完畢止及按月於1日給付陳重吉2萬元生活費用，作為上
    訴人取得系爭土地所有權之對價，堪稱合理，上訴人雖未另
    與被上訴人就上開按月給付3萬元至350萬元全數清償完畢乙
    事訂定書面契約，惟並不影響該約定之效力，且核其性質屬
    第三人利益契約，依民法第269條第1項規定，被上訴人在陳
    重吉積欠其350萬元範圍內對於上訴人有直接請求給付之權
    利；又尚未到期部分，上訴人既已拒不支付，被上訴人自有
    預為起訴之必要，亦得一併起訴請求上訴人給付。又被上訴
    人固就陳重吉所簽發之票據取得執行名義，並持向臺灣板橋
    地方法院聲請強制執行，然核其訴訟標的與本件並不相同，
    且陳重吉積欠被上訴人之款項並未因本件契約關係而消滅，
    而陳重吉迄未清償分文予被上訴人，上訴人亦未依約履行，
    被上訴人為本件之請求乃屬權利之正當行使，並無重複請求
    問題，上訴人辯稱被上訴人就同一債權為重複請求，顯無權
    利保護之必要云云，亦不可採。
五、綜上所述，被上訴人依據第三人利益契約之法律關係，請求
    上訴人給付被上訴人自92年6月1日起至94年9月30日止28個
    月共計84萬元，及各自如附表所示之利息起算日起（按：依
    民法第229條第1項規定，給付有確定期限者，債務人自期限
    屆滿時起，負遲延責任）均至清償日止，按年息百分之五計
    算之利息，以及上訴人應自94年10月1日起至102年1月31日
    止，按月於每月1日給付被上訴人3萬元，及於102年2月1日
    給付被上訴人2萬元，並均自每月2日起至清償日止，按年息
    百分之五計算之利息部分，自屬應予准許；被上訴人逾上開
    部分之利息請求，自屬不應准許。原審就上開應予准許部分
    所為上訴人敗訴之判決，核無違誤，上訴論旨指摘原判決此
    部分為不當，求予廢棄改判，為無理由；原審就上開不應准
    許部分所為上訴人敗訴之判決，自有未洽，上訴論旨指摘原
    判決此部分不當，求予廢棄改判，為有理由，爰由本院廢棄
    改判如主文第2項所示。
六、兩造其餘之攻擊或防禦方法及未經援用之證據，經本院斟酌
    後，認為均不足以影響本判決之結果，自無逐一詳予論駁之
    必要，併此敘明。
七、據上論結，本件上訴為一部有理由，一部無理由，依民事訴
    訟法第450條、第449條第1項、第79條，判決如主文。
中　　華　　民　　國　　96　　年　　1 　　月　　16　　日
                    民事第十三庭
                        審判長法  官  陳昆煇
                              法  官  呂淑玲
                              法  官  陳駿璧
正本係照原本作成。
如不服本判決，應於收受送達後20日內向本院提出上訴書狀，其
未表明上訴理由者，應於提出上訴後20日內向本院補提理由書狀
（均須按他造當事人之人數附繕本）上訴時應提出委任律師或具
有律師資格之人之委任狀；委任有律師資格者，另應附具律師資
格證書及釋明委任人與受任人有民事訴訟法第466條之1第1項但
書或第2項（詳附註）所定關係之釋明文書影本。
中　　華　　民　　國　　96　　年　　1 　　月　　17　　日
　　　　　　　　　　　　　　  書記官  黃  愛
附註：
民事訴訟法第466條之1（第1項、第2項）：
對於第二審判決上訴，上訴人應委任律師為訴訟代理人。但上訴
人或其他法定代理人具有律師資格者，不在此限。
上訴人之配偶、三親等內之血親、二親等內之姻親，或上訴人為
法人、中央或地方機關時，其所屬專任人員具有律師資格並經法
院認為適當者，亦得為第三審訴訟代理人。
